臺灣桃園地方法院民事判決　　　　　　　　 98年度醫字第5號
原　　　告　陳心毓陳凱山之繼.
法定代理人　張粵豫
訴訟代理人　邱國旺律師
被　　　告　陳立中
訴訟代理人　王展星律師
上列當事人間請求損害賠償事件，於民國99年12月21日辯論終結
，本院判決如下：
    主  文
原告之訴及假執行之聲請均駁回。
訴訟費用由原告負擔。
    事實及理由
一、按當事人死亡者，訴訟程序在有繼承人、遺產管理人或其他
    依法令應續行訴訟之人承受其訴訟以前當然停止；第168 條
    至第172 條及前條所定之承受訴訟人，於得為承受時，應即
    為承受之聲明，民事訴訟法第168 條、175 條第1 項分別定
    有明文。經查，本件原告陳凱山於訴訟繫屬後之民國99年4
    月14日死亡，有除戶謄本在卷可稽，其繼承人即原告陳心毓
    於99年5 月24日具狀聲明承受訴訟，有繼承人之戶籍謄本附
    卷可按，核與上開規定相符，應予准許。
二、原告主張：
  (一)原告之父陳凱山前因右腳第5 趾紅腫，疑罹患灰指甲，乃自
    94年2 月25日至95年12月12日間於桃園榮民醫院皮膚科就診
    ，惟長期未能治癒，故經介紹自95年12月18日起至97年5 月
    8 日於被告皮膚科診所接受診療，期間長達1 年半，然陳凱
    山之趾傷除未能治癒，反更形惡化，而被告即於97年5 月8
    日出具社區醫療院所轉診單轉介陳凱山至桃園榮民醫院。嗣
    經桃園榮民醫院X 光片檢查發現陳凱山右趾軟組織腫脹及趾
    骨遭侵蝕，乃於97年5 月12日接受骨髓炎死骨切除術、蝶型
    手術及擴創手術，其檢體並經病理檢查發現為鱗狀上皮細胞
    癌，後陳凱山雖於97年5 月15日再進行惡性腫瘤切除及植皮
    術，惟因惡性鱗狀上皮細胞有浸潤到血管、神經組織及骨頭
    ，為遠端轉移之高危險群，乃轉診至林口長庚醫院腫瘤科就
    診，並經多次檢查疑有遠端轉移情況，遂於97年10月8 日接
    受右側腹股溝淋巴擴清手術，而於97年10月13日出院返家療
    養，然陳凱山終因皮膚癌合併多發性轉移於99年4 月14日死
    亡。
  (二)又依行政院衛生署醫事審議委員會第0000000 號鑑定書（下
    稱鑑定書），固認無醫學文獻提供直接證據支持灰指甲會轉
    換成皮膚麟狀細胞癌、被告診療方法在臨床上尚無文獻記載
    與蜂窩性組織炎或皮膚鱗狀癌有關，惟依該鑑定書及相關醫
    學報導仍可認被告顯有醫療過失。依該鑑定書鑑定意見(一)所
    示，灰指甲常規治療期間為腳趾甲12週，惟陳凱山前於桃園
    榮民醫院皮膚科就診灰指甲1 年餘仍未治癒之事實，應為被
    告於95年12月18日問診時得知，則陳凱山之趾傷恐非罹患灰
    指甲乙節，應為被告皮膚專科醫師應注意且能注意之醫學知
    識。況且陳凱山自95年12月18日起至97年5 月8 日止於被告
    診所就診近30次，期間亦長達1 年半即超過12週而未能治癒
    ，被告應可及早注意病人並非罹患灰指甲，恐係其他病變所
    致，然被告均係以診斷碼「3544灼痛」、「6920皮膚炎」及
    「灰指甲」而為治療，並使用已逐漸被他藥物取代之治療灰
    指甲藥物keyoconazole（Yucomy），均顯違反醫學常規，疏
    未注意其他疾病之檢查而有過失。又依鑑定書鑑定意見(二)可
    知，皮膚組織切片檢查時機經常是病人常規治療後仍無明顯
    改善時所考慮執行之檢查，平均時間為14.2個月，然陳凱山
    於被告診所就診時間長達1 年半，就診次數近30次而未能治
    癒，則被告早應建議皮膚組織切片檢查，惟被告並未進行該
    項檢查，顯然違反醫學常規，認有過失。再者，依陳凱山於
    桃園榮民醫院及被告診所就診資料、用藥紀錄及醫學文獻可
    知，陳凱山係反覆受傷或發炎造成的慢性皮膚損傷、長期使
    用抗排斥藥及長期皮膚傷口癒合不好、鱗狀細胞癌高危險之
    病人，被告身為皮膚科醫師，疏未注意陳凱山並非罹患灰指
    甲且係鱗狀細胞癌高危險病人，亦錯誤用藥，更未執行皮膚
    組織切片檢查，均顯然違反醫學常規而有過失。
  (三)綜上，爰依民法第184 條第1 項、第193 條第1 項、第195
    條第1 項規定，及債務不履行之規定請求被告賠償如下損失
    ：
  1.醫療費用：陳凱山自96年1 月2 日至97年11月24日止於被告
    診所看診、桃園榮民醫院住院手術、長庚紀念醫院住院手術
    及門診共花費新台幣（下同）44,760元；自97年11月25日服
    用化療藥物2 個療程共33,212元；自97年6 月至98年5 月計
    12個月，每月購買藍藻片、綜合維他命、維他命B 群保健品
    3,000 元，共計36,000元；自97年9 月至98年5 月計9 個月
    ，每月購買有機飲食食材10,000元，共計90,000元。
  2.看護費用：陳凱山於97年10月8 日至97年10月12日進行右側
    腹股溝淋巴擴清手術住院期間僱請看護照顧，每日2,000 元
    ，計5 天，共10,000元。
  3.計程車資：陳凱山由住家至桃園榮民醫院及林口長庚醫院看
    診計程車資約8,000 元。
  4.精神慰撫金：陳凱山本係罹患右腳第5 趾灰指甲之普通傷病
    ，惟因被告醫療過失致陳凱山惡化為皮膚癌之重大傷病患者
    ，身心痛苦無法言喻，故請求精神慰撫金2,000,000 元。
  (四)聲明：被告應給付原告新台幣2,288,396 元及自起訴狀繕本
    送達之翌日起算至清償之日止，按年息5%計算之利息；原告
    願供擔保，請准予宣告假執行。
二、被告則以：
  (一)陳凱山於95年12月18日首次至被告診所就醫，並未告知前已
    前往桃園榮民醫院就診之事，經被告進行詳細理學檢查及判
    斷，且依當時患部症狀排除有細菌感染及皮膚癌之可能性，
    先施以藥物治療使其右腳第5 趾甲床表淺性潰瘍癒合，再進
    而治療其灰指甲病症。而被告於96年3 月17日開始進行灰指
    甲療程後，期間陸續於陳凱山就診時發現其右腳第5 趾有細
    微傷口，而陳凱山則表示係於診療期間到處幫忙競選活動，
    是以被告乃改對該傷口及傷口感染引起之小趾末端蜂窩性組
    織炎進行治療措施。嗣陳凱山於97年5 月8 日回診後，被告
    基於病患最大權益考量，乃開立轉診單予陳凱山轉診至桃園
    榮民醫院進一步檢查及治療。由上足見被告於前開各階段醫
    療措施均按照醫療常規及陳凱山病症實際狀況，並無原告所
    主張之醫療疏失。
  (二)又依鑑定書鑑定意見(三)、(四)所載內容可知，目前並無醫學文
    獻，提供直接證據支持灰指甲會轉換皮膚性鱗狀細胞癌，而
    被告診療方法在臨床上，尚無文獻記載與蜂窩性組織炎或皮
    膚性鱗狀細胞癌有關，顯見原告主張陳凱山灰指甲惡化為癌
    症之假設前提，已非可採，而原告依此錯誤假設前提，進而
    主張被告未盡應提供不同治療方法或建議陳凱山至大型醫院
    診療或直接轉診義務，致陳凱山灰指甲病情惡化為癌症而有
    醫療疏失云云，更屬無據。再依鑑定書鑑定意見(二)所載可知
    ，腳趾或手指皮膚性鱗狀細胞癌係罕見疾病，且臨床表現並
    無特異性，常無法在第一時間做出正確診斷，會在數月或數
    年後才確立判斷，無論依被告診所病歷或依桃園榮民醫院病
    歷，一開始要憑皮膚臨床表現診斷出皮膚鱗狀細胞癌是有困
    難，至於組織切片檢查時機並無客觀標準，依國外醫學文獻
    的時間間隔約6 個月至36個月，平均始為14.2個月，甚有個
    案長達7 年始診斷發現，我國目前則尚無相關資料。而被告
    於診療陳凱山約1 年灰指甲療程期間，始終未發現有疑似皮
    膚鱗狀細胞癌症狀，亦與一般皮膚癌患者傷口無法癒合情形
    不同，自無可能隨意建請病患進行皮膚組織切片檢查，再者
    ，縱連桃園榮民醫院亦無法於未經組織切片下即可判斷確立
    陳凱山罹患皮膚鱗狀細胞癌，而依卷附陳凱山之桃園榮民醫
    院病歷資料亦可見陳凱山於至被告診所就診前經歷桃園榮民
    醫院皮膚科4 名醫師專業診斷，均僅認定陳凱山罹患灰指甲
    ，而無法由患部外觀判斷可能為皮膚鱗狀細胞癌，則以桃園
    榮民醫院在此期間尚無法依較優良設備做出正確診斷，況乎
    被告診所之一般設備？又被告診所與桃園榮民醫院間並無電
    腦連線，於陳凱山未據實告知個人病史下，被告又如何得知
    陳凱山前曾就同一症狀於桃園榮民醫院就診？故原告主張被
    告應綜合情事而負更高注意義務云云，實屬無稽。至於鑑定
    書鑑定意見(一)雖稱被告所用藥物逐漸為他種藥物取代，然該
    鑑定意見並未直接認定被告用藥有何錯誤或不合醫療常規之
    處，且亦認被告所用藥物確可有效抑制黴菌生長，況用藥判
    斷係屬醫師個別習慣，自不能以此即認被告用藥錯誤或不符
    醫療常規而有過失可言。又原告雖另提出醫學報導指稱被告
    確有醫療疏失云云，姑不論該文章僅係一般性醫學報導而非
    專業嚴謹論述及報告，本件亦經行政院衛生署醫事審議委員
    會專業鑑定，並無認被告有何明顯醫療過失甚明，則原告迄
    今無法提出其他積極事證，故其主張被告有醫療過失云云，
    自不足採。
  (三)另就原告主張損失部分：
  1.醫療費用：原告主張自96年1 月20日至97年11月24日共支出
    門診及手術費用44,760元，惟原告所提出單據僅至97年11月
    12日；就原告主張化療2 個療程共2 張收據部分並不爭執；
    另就原告主張藍藻片、維他命等保健品36,000元及有機飲食
    90,000元部分，被告認此2 項金額與原告損害賠償間並無因
    果關係，故否認之。
  2.看護費用：就原告主張看護費10,000元並不爭執。
  3.計程車資：就原告主張計程車資8,000 元部分因無單據，故
    否認之。
  (四)聲明：原告之訴及假執行之聲請均駁回；如受不利判決，願
    供擔保請准宣告免為假執行。
三、首查：
  (一)陳凱山於94年2 月25日起至95年12月12日至桃園榮民醫院皮
    膚科就診共計10次。94年2 月25日第1次就診主訴為右腳第5
    趾紅腫1 星期，懷疑有急性甲溝炎併蜂窩性組織炎，給予口
    服及外用抗生素，並因考慮開立抗黴菌藥物治療，所以檢測
    病人肝功能。94年3 月3 日複診，病歷記載診斷為香港腳，
    故給予外用抗黴菌藥物(refulen，UUointment )。之後95年
    陳凱山又至桃園榮民醫院皮膚科就診，病歷敘述略同，先用
    外用抗生素與抗黴菌藥，之後轉成口服抗生素(cephalexin)
    及非類固醇類抗發炎止痛藥(NSAID) ，治療右腳第5 趾之紅
    腫與疼痛，就診頻率約1 個月1 次至2 次就診。
  (二)陳凱山於95年12月18日起開始至被告所開設之診所就診，病
    歷記載有白色、表淺、摸起來軟軟之潰瘍，無隆起或是外圍
    擴張的現象，診斷碼為3544灼痛，處方藥物為止痛藥(paran
     )、胃藥(tagamet，ulwycon)及外用氧化鋅。之後陳凱山分
    別於95年12月21日至96年3 月9 日共計13次複診，病歷記載
    主要是提及右腳有疼痛性病灶，同時小腿有皮膚炎，診斷碼
    除3544灼痛並增列6920皮膚炎，其中幾次病歷有特別提及有
    膿樣病灶，處置主要以止痛藥與及制酸劑為主，外用藥有抗
    黴菌藥物(Gristcream)。96年3 月16日( 第15次就診) ，病
    歷記載有灰趾甲，除前述口服止痛藥及胃藥外，開立口服抗
    黴菌藥物Yucomy(ketoconaz01e)，劑量是200 mg，1 天1 次
    ，外用藥為抗黴菌藥物(Gristcream)，給藥天數為7 天。96
    年3 月23日、3 月30日及4 月3 日( 第16~18 次就診) ，再
    各開立7 天口服抗黴菌藥物Yucomy(ketoconazole)，總計共
    4 週。陳凱山再分別於97年2 月29日、3 月7 日、3 月24日
    及3 月31日( 第19~22 次就診) 就診，病歷記載還是以疼痛
    紅腫為主，亦有記錄灰趾甲，在這4 次就診有再分別開立7
    天口服抗黴菌藥物Yucomy(ketoconazole)，共計4 週。病人
    第23次及24次就診，以疼痛治療為主。4 月14日第25次就診
    起，除給予非類固醇類抗發炎止痛藥及胃藥外，開始給予口
    服抗生素，如一天4 次sinflex 500mg ，3至7天，或是Amox
    icillin 500mg 一天4 次，每次3 天，共有7 次就診使用口
    服抗生素，期間自4 月14日至5 月8 日。陳凱山至被告診所
    就診期間，曾經於97年1 月22日至桃園榮民醫院皮膚科檢驗
    肝功能，當日就診沒有開藥。此外也曾於4 月11日至桃園榮
    民醫院胸腔外科就診，記載是傷口紅腫沒有癒合，開立藥物
    為口服抗生素、止痛藥及胃藥。陳凱山於97年5 月8 日最後
    一次至被告診所就診
  (三)陳凱山於5 月9 日至桃園榮民醫院整形外科就診，當日就診
    經X 光檢查發現軟組織腫脹及趾骨被侵蝕，以骨髓炎(osteo
     myelitis)為主診斷入院接受治療。住院病歷記載，右腳第
    5 趾腫脹併腳趾甲缺損，於5 月12日接受骨髓炎死骨切除術
    ，蝶型手術及擴創手術(sequestrectomy+focalflap)，檢體
    經病理檢查發現是鱗狀上皮細胞癌。於5 月15日進行惡性腫
    瘤切除及植皮術。再接受完第2 次手術「廣泛性切除」後，
    病理組織檢查發現惡性細胞已經切除乾淨，但是由於惡性鱗
    狀上皮細胞有浸潤到血管、神經組織及骨頭，為遠端轉移之
    高危險群，故建議轉至長庚紀念醫院林口分院接受進一步檢
    查及治療。
  (四)陳凱山於97年6 月至7 月至長庚紀念醫院腫瘤科就診後，接
    受一系列檢查，包括N73 －60核醫骨頭掃描、胸部X 光、胸
    至腹部電腦斷層檢查，主要發現為左腎上腺有4.3 公分腫塊
    ，懷疑myelolipoma 或是遠端轉移。於8 月14日接受腹腔鏡
    左側腎上腺摘除手術，之後病歷記載為腎上腺瘤(adrenalad
     enoma) 。之後陳凱山於9 月19日腫瘤科複診時，發現右側
    鼠蹊部有腫塊，經影像學檢查懷疑有遠端轉移。於10月8 日
    接受右側腹股溝淋巴擴清術，病理檢查為鱗狀上皮細胞癌，
    術後並接受化學治療。嗣於99年4 月14日因皮膚癌合併多發
    性轉移死亡。
  (五)上開事實為兩造所不爭執，並經本院調取陳凱山桃園榮民醫
    院病歷、長庚紀念醫院病歷及被告診所病歷核閱無訛，並為
    行政院衛生署醫事審議委員會於鑑定書確認在卷，堪信為真
    實。
四、原告主張：陳凱山於桃園榮民醫院皮膚科就診灰指甲1 年餘
    仍未治癒之事實，應為被告於95年12月18日問診時得知，則
    陳凱山之趾傷恐非罹患灰指甲乙節，應為被告皮膚專科醫師
    應注意且能注意之醫學知識。況且陳凱山自95年12月18日起
    至97年5 月8 日止於被告診所就診近30次，期間亦長達1 年
    半即超過12週而未能治癒，被告應可及早注意陳凱山並非罹
    患灰指甲，且屬鱗狀細胞癌高危險病人，然被告均係以診斷
    碼「3544灼痛」、「6920皮膚炎」及「灰指甲」而為治療，
    並使用已逐漸被他藥物取代之治療灰指甲藥物keyoconazole
    （Yucomy），又被告早應建議皮膚組織切片檢查，惟被告並
    未進行該項檢查，以上被告之行為均顯然違反醫學常規，具
    有過失，應依侵權行為及債務不履行之規定賠償陳凱山之損
    失等語，則為被告所否認，辯稱：被告不知陳凱山於前往被
    告診所就診前，曾於桃園榮民醫院皮膚科就診之事，被告均
    係依陳凱山之症狀循醫療常規為處理，並無過失等語。按因
    故意或過失不法侵害他人權利者，負損害賠償責任；因可歸
    責於債務人之事由致為不完全之給付者，債權人得依關於給
    付遲延或給付不能之規定行使其權利；因可歸責於債務人之
    事由，致給付不能者，債權人得請求損害賠償，民法第184
    條第1 項前段、第227 條第1 項、第226 條第1 項分別定有
    明文。原告主張被告應依侵權行為及債務不履行之規定賠償
    原告損失，是本件首應審究者為：被告之行為是否因違反醫
    療常規而具有過失或可歸責被告之債務不履行？經查：
  (一)原告主張：被告使用已逐漸被他藥物取代之治療灰指甲藥物
    keyoconazole（Yucomy）來治療陳凱山，用藥錯誤，具有過
    失。揆諸行政院醫事鑑定委員會函覆本院之鑑定報告指出：
    灰指甲治療以抗黴菌藥物為主，若是以較常使用藥物itraco
    nazole(Sporanox)或是terbinafine(Lamisil)常規上治療期
    間分別是腳指甲12週，手指甲則是6 週。本案例所使用keto
    conazole(Yucomy)可有效抑制黴菌生長，但在灰指甲之治療
    目前已逐漸被前述兩藥物取代（見本院卷二第13頁背面）。
    依此鑑定意見，被告所使用之藥物固非現行常用藥物，然仍
    具有抑制黴菌生長之藥效，對於治療灰指甲而言應屬正確用
    藥，同時，因被告所使用之藥物與鑑定意見所指之常用藥物
    不同，自不得以該等常用藥物之常規治療時間作為判斷被告
    對於陳凱山治療週數是否違反醫學常規之標準，因此原告主
    張本件被告用藥錯誤部分，尚非可採。
  (二)原告另主張：被告為皮膚專科醫師，明知陳凱山於桃園榮民
    醫院皮膚科因灰指甲就診1 年餘，又於被告診所就診長達1
    年半，被告應注意陳凱山並非灰指甲，且屬鱗狀細胞癌高危
    險病人，應及早建議皮膚組織切片檢查，被告卻未注意，又
    未建議為該項檢查，顯然具有過失。惟原告所主張被告明知
    陳凱山前於桃園榮民醫院就診1 年餘一情，為被告否認，且
    無證據可資佐證，尚難採信；又據上開鑑定報告指出：臨床
    上手指或是腳趾之皮膚鱗狀細胞癌是罕見疾病，加上臨床表
    現沒有特異性，所以經常無法在第一時間做出正確診斷，會
    在數月或數年後才確立診斷。根據醫學文獻，臨床表現最常
    以灰指甲或是病毒疣類似病灶來表現，此外也會被誤以為是
    慢性甲溝炎、濕疹、化膿性肉芽腫、指甲黑色或是白色色素
    改變、甚至是黑色素瘤。需要以皮膚組織切片檢查，才能確
    立診斷，切片時機經常是病人接受前述常見疾病之常規治療
    後，仍然沒有明顯改善，才會考慮執行該項檢查。本案依被
    告科診所及桃園榮民醫院病歷記載，一開始要憑皮膚臨床表
    現而正確診斷皮膚麟狀細胞癌，的確有困難。至於醫師到底
    在病人就診多久後，或是治療幾次無效後才建議做皮膚組織
    切片檢查，則很難有客觀標準，根據一篇病歷統計分析顯示
    在比利時之經驗，從有症狀到正確診斷間隔約6 至36個月，
    平均14.2個月，另外零星個案報告也有長達7 年才診斷出（
    見本院卷二第13、14頁）。依此鑑定意見，以目前醫療水準
    而言，並無客觀標準可資判斷本件被告應於何時為陳凱山實
    施皮膚切片檢查及被告應於何時診斷出陳凱山有可能為皮膚
    鱗狀細胞癌，始符合醫療常規，而被告為陳凱山治療之期間
    及建議轉診之時機尚在上開鑑定報告所指之可接受範圍之內
    ，並無明顯異常，不能認定被告醫療行為有違反其注意義務
    ，因此原告主張被告此部分行為違反醫療常規，亦非可採。
  (三)此外，上開鑑定報告並稱：目前並無醫學文獻，提供直接證
    據支持灰指甲會轉換成皮膚鱗狀細胞癌。但是皮膚鱗狀細胞
    癌發生於指甲床者，常表現為類似灰指甲之症狀。又被告之
    診療方法在臨床上，尚無文獻記載與蜂窩性組織炎或皮膚鱗
    狀癌有關（見本院卷二第14頁）。依此鑑定意見，陳凱山所
    罹患之皮膚鱗狀細胞癌不能認定確係被告所診斷之灰指甲所
    衍生，亦非被告之診療行為所造成，意即陳凱山因罹患皮膚
    鱗狀細胞癌所受之損失，與被告之診療行為間難認有何相當
    因果關係。
  (四)綜上各節，原告主張被告之醫療行為具有過失，造成原告受
    有損害，並非可採。從而，原告依侵權行為或債務不履行之
    規定，請求被告賠償原告之損害，為無理由，不能准許，應
    予駁回。原告陳明願供擔保聲請假執行部分，因原告敗訴已
    失其附麗，亦併予駁回。
五、本件事證已臻明確，兩造其餘攻擊防禦方法及舉證，核於判
    決之基礎及結果無影響，無庸一一論列，附此敘明。
六、據上論結，原告之訴無理由，依民事訴訟法第78條，判決如
    主文。
中    華    民    國    100    年    1     月    7    日
                  民事第二庭  審判長法  官  劉克聖
                                    法  官  卓立婷
                                    法  官  袁雪華
以上正本係照原本作成。
如對本判決上訴，須於判決送達後20日內向本院提出上訴狀。
中    華    民    國    100    年    1     月    7    日
                                    書記官  劉霜潔